【裁判字號】    99,訴,1905
【裁判日期】    991221
【裁判案由】    退伍
【裁判全文】
臺北高等行政法院判決
                                      99年度訴字第1905號
                                     99年12月7日辯論終結
原      告  甲○○
訴訟代理人  乙○○  ○○
被      告  聯勤兵工整備發展中心
代  表  人  丙○○○○○○送達處所：集集龍泉郵政91034號
訴訟代理人  己○○        送達處所：南投郵政90490號信箱
            辛○○        送達處所：臺北市南港郵政90483
被      告  國防部聯合後勤司令部
代  表  人  丁○○○○○○送達處所：同上
訴訟代理人  庚○○        送達處所：臺北市南港郵政90485
            戊○○        送達處所：同上
            辛○○        送達處所：臺北市南港郵政90483
上列當事人間退伍事件，原告不服國防部中華民國99年7月21日
99年決字第098號訴願決定，提起行政訴訟，本院判決如下：
    主  文
原告之訴駁回。
訴訟費用由原告負擔。
    事實及理由
一、事實概要：
    原告原係被告聯勤兵工整備發展中心（以下簡稱被告兵整中
    心）研發整合處中校研發官，因於民國（下同）98年6月5日
    休假期間違反兒童及少年性交易防制條例，經臺灣屏東地方
    法院檢察署（以下簡稱屏東地檢署）檢察官為緩起訴之處分
    ，經被告兵整中心依陸海空軍懲罰法第8條第2款規定，核予
    記大過1次之懲罰，98年度考績經評列為「丙上」，復依陸
    海空軍軍官士官考績條例第8條規定，於99年1月7日召開不
    適服現役人事評審會（以下簡稱人評會），決議「核定調職
    察看」，於99年1月8日以聯兵廠安字第0990000086號令將人
    評會考評結果通知原告，並將人評會會議紀錄檢送國防部聯
    合後勤司令部（以下簡稱被告聯勤司令部）備查，經聯勤司
    令部99年1月22日國聯人勤字第0990000343號令，以上開人
    評會委員僅就原告工作績效陳述，未就受懲處或事實所生影
    響具體表述，請被告兵整中心確依「強化國軍志願役軍官士
    官及士兵考評具體作法」（以下簡稱考評具體作法）第7 點
    第1 款規定，儘速重新召開人評會。被告兵整中心據於99年
    1 月28日重行召開人評會，評定原告不適服現役退伍，以99
    年1 月29日聯兵廠安字第0990000425號令將人評會考評結果
    通知原告，及將人評會會議紀錄檢送被告聯勤司令部備查，
    並報請被告聯勤司令部以99年3 月2 日國聯人勤字第099000
    0913號令核定原告支領退伍金退伍，自99年3 月16日零時生
    效。茲原告不服上開被告兵整中心99年1 月29日聯兵廠安字
    第0990000425號令及被告聯勤司令部99年3 月2 日國聯人勤
    字第0990000913號令，主張人評會已就其平日生活考核、任
    務賦予、工作績效、工作態度及其過失對單位、國軍之影響
    等作綜合考量，99年1 月28日人評會之召開係因單一媒體蘋
    果日報渲染、偏頗之報導影響，致作成對其非客觀、不公平
    之決議，提起訴願，訴願決定機關作成：「關於國防部聯合
    後勤司令部99年3 月2 日國聯人勤字第0990000913號令核定
    退伍部分訴願駁回。其餘部分訴願不受理。」原告仍表不服
    ，遂提起本件行政訴訟。
二、本件原告主張：
（一）原告係被告兵整中心研發整合處中校研發官，因於98年6
      月5日休假期間違反兒童及少年性交易防治條例，經屏東
      地檢署檢察官為緩起訴處分，嗣被告兵整中心依陸海空懲
      罰法第8條第2款規定，予記大過1次之懲罰，98年度考績
      亦評列為「丙等」，又依陸海空軍軍官士官考績條例第8
      條規定，於99年1月7日召開人評會，原決議「核定調職查
      看」，並於99年1月8日以聯兵廠安字第0990000086號令將
      人評會決定通知原告，並將人評會會議紀錄檢送被告聯勤
      司令部備查。詎被告聯勤司令部於99年1月22日以國聯人
      勤字第0990000343號令，獨斷認定上開人評會委員僅就原
      告工作績效陳述，未就受懲處或事實所生影響具體表述，
      逕命被告兵整中心依「考評具體作法」第7點第1款規定，
      迅即重新召開人評會，被告兵整中心遂於99年1月29日重
      新另召開人評會，改評定原告不適服現役退伍，以99年1
      月29日聯兵廠安字第0990000425號令將人評會第2次考評
      決定通知原告，及將人評會會議決定及紀錄檢送被告聯勤
      司令部備查，嗣由被告聯勤司令部以99年3月2日國聯人勤
      字第0990000913號令核定原告支領退伍金退伍，原告不服
      提起訴願，亦遭國防部99年7月21日99年決字第098號（訴
      願決定書字號）決定駁回。
（二）關於被告兵整中心於99年1月8日所為聯兵廠安字第099000
      0086號令及99年1月29日再頒99年1月29日聯兵廠安字第09
      90000425號令是否為行政處分部分，「本法所稱行政處分
      ，係指行政機關就公法上具體事件所為之決定或其他公權
      力措施而對外直接發生法律效果之單方行政行為」行政程
      序法第92條第1項早定有明文，且「行政機關行使公權力
      ，就特定具體之公法事件所為對外發生法律效果之單方行
      政行為，皆屬行政處分，不因其用語、形式以及是否有後
      續行為或記載不得聲明不服之文字而有異。若行政機關以
      通知書名義製作，直接影響人民權利義務關係，且實際上
      已對外發生效力者，如以仍有後續處分行為，或載有不得
      提起訴願，而視其為非行政處分，自與憲法保障人民訴願
      及訴訟權利之意指不符。……」司法院釋字第423號解釋
      文亦著有詮釋。至於「觀念通知」則為事實行為非行政處
      分，行政法院對兩者之判斷曾提出一個判斷標準（最高行
      政法院62年度裁字第41號）視官署表示內容，是否對人民
      之請求有所准駁而定。有准駁意思者為行政處分，否則為
      觀念通知。最典型的觀念通知是官署就人民有關法令疑義
      的釋示請求所表示之意見，此外，行政機關對外所為之報
      導、警告、勸告、建議、呼籲或社交禮儀上之行為等，因
      不具拘束力，故已屬觀念通知而非行政處分。查本件，原
      告於收受被告兵整中心99年1月8日聯兵廠安字第09900000
      86號令後，即依該令由被告兵整中心生管室主任之主管職
      調為同中心研發處參謀之非主管職，並報到就任，雖未導
      致原告喪失軍人身分，然實已生職務變動之法律效果。詎
      訴願決定機關竟以其未經呈報核定退伍之權責機關聯勤司
      令部審查核定退伍前，並未對原告直接發生法律上之效果
      ，其現役軍人之身分尚未喪失，即非行政處分。揆諸前揭
      法條規定及實務見解，訴願決定機關所為決定洵屬無據。
（三）關於被告聯勤司令部99年3月2日國聯人勤字第0990000913
      號令部分，按學理上，行政處分以其是否須當事人或其他
      機關之協力為標準，可分為不需當事人或其他機關協力之
      行政處分及需當事人或其他機關協力之行政處分。後者中
      有所謂多階段行政處分，又可分為「平行關係之多階段行
      政處分」及「垂直關係之多階段行政處分」，所謂「垂直
      關係之多階段行政處分」係指行政機關之垂直關係中，凡
      下級機關之處分需經上級機關核准始對外生效者；或上級
      機關之決策已定，而指示其下級對於人民為行政處分者（
      參照司法院院字第2650號解釋），均屬多階段行政處分之
      例。此時，學說及實務見解均以下級機關的處分為最後階
      段，對外發生效力之處分。核諸本件，被告聯勤司令部係
      被告兵整中心之上級機關，正如本件訴願決定書所指：雖
      被告兵整中心之不適服現役退伍令，須經呈報上級權責機
      關即被告聯勤司令部審查核定始對外生效力，係屬垂直關
      係之多階段性質之多階段行政處分，從而揆諸前揭說明，
      就原告被認定不適服現役退伍之行政處分言，係以下級機
      關即被告兵整中心的處分為最後階段，對外發生效力之行
      政處分，而非被告聯勤司令部所為之99年3 月2 日國聯人
      勤字第0990000913號令，訴願決定機關之決定顯非妥適，
      合先敘明。
（四）次按，行政程序法第7條對行政行為應遵守之「比例原則
      」有詳盡之規定。查原告被認定不適服現役退伍之事實，
      係原告於98年6月5日休假期間赴護膚美容中心消費時，在
      業者欺罔未告知並原告失查然無心下誤與未滿18歲少女為
      性交易，雖經屏東地檢署明察下獲緩起訴之恩典。詎被告
      兵整中心因原告之行為經媒體渲染，對國軍形象及單位榮
      譽造成重大影響，即予原告記一大過之懲罰，98年度考績
      及評列為「丙上」，再經該中心人評會作成不適服現役退
      伍之決定。唯觀諸「聯合後勤司令部98年度志願役軍官士
      官士兵考績作業規定」：「肆、規定事項：（七）年度內
      有下列事項之一者，其考績績等不得評列乙上以上：2 、
      年度內因案經判處有期徒刑經宣告免刑、緩刑或判處拘役
      、罰金或執行易科罰金。……。（八）年度內有下列情事
      之一者，其考績績等不得評列乙等以上，其要項如下：6
      、因案經判處有期徒刑之刑而未宣告緩刑或未准易科罰金
      者。」之內容言，聯勤官兵縱因案經判處有期徒刑，只要
      經宣告緩刑、判處拘役、罰金或執行易科罰金，其年度考
      績績等即尚得評列至乙上或乙等但不評列乙上以上；甚且
      ，聯勤官兵因案被判處有期徒刑以上之刑而未宣告緩刑或
      未准易科罰金時，其年度考績績等始僅得評列為丙上或乙
      等但不得評列乙等以上。經核本件，原告無心之過犯，究
      責乃國家之綱常，但原告因犯行輕微，幸獲檢察官「緩起
      訴」處分，就受處罰之輕重程度言，顯較上開考績作業規
      定中（七）2、（八）6鎖定處罰規定為輕，惟原告卻反受
      較重之年度考績績等丙上之重罰，稽諸前揭行政行為所應
      遵循之「比例原則」規定言，訴願決定機關所為之決定顯
      非妥適。
（五）末按，本件原告行為一時欠檢點，無心而與未滿18歲少女
      發生性行為，至違反兒童及少年性交易防制條例，顯涉及
      婦幼之保護該當究責；惟查，原告於訴願書所舉國防部湯
      光隆上校酒後駕車肇事案件，並經司法機關判刑確定一例
      ，其所涉及乃人民基本權最重要之生命權之保護，雖不得
      謂生命權之保護價值必高於婦幼之保護價值，然無可否認
      者係兩者至少均應受同等重要，並無分軒輊、平等地受重
      視、保護。從而，訴願決定書所指：「另所舉湯光隆因酒
      後駕車肇事，與本件訴願人因違反兒童及少年性交易防制
      條例之情形，其案情各異，且事涉婦幼之保護，尚難執為
      本案有違平等原則之論據。」顯有誤會，兩案均事涉人民
      基本權之侵害，當然有平等原則之適用，斷不得因人設事
      ，致相同之事務竟為不同之處理，從而上開湯光隆一案，
      行為人僅記一次大過，且未受勒令不適服現役退伍之處分
      ，本件原告顯亦無令不適服現役退伍之必要。又國防部於
      同年所為99年決字第096號同單位中校之性騷擾案件，因
      未經報社刊登，訴願決定撤銷原處分。本件原告雖係援交
      確有不當，經蘋果日報大肆刊登，被告即認定原告嚴重影
      響軍中信譽，除有不當聯結，並已悖於公平原則。
（六）綜上所述，訴願決定機關之決定及被告之後續裁處顯然違
      法，茲依行政訴訟法第4條、第24條規定向本院提起撤銷
      訴訟。
（七）訴願決定及原處分（被告兵整中心99年1 月29日聯兵廠安
      字第0990000425號令及被告聯勤司令部99年3 月2 日國聯
      人勤字第0990000913號令）違反正當法律程序，並有違法
      裁量，違反比例原則等一般法律原則之情事，應予撤銷，
      茲陳明理由如下：
    1.按「逾越權限或濫用權利之行政處分，以違法論」行政訴
      訟法第4條第2項定有明文。又「陸、考評權責：一、二各
      司令部：（三）中，少校級軍官、尉級軍官、士官長，為
      少將以上編階主官（管）。」、「柒、考評程序：各單位
      檢討不適服現役案件時，……就下列事項，進行公平、公
      正之考評……：（一）個人近一年平日生活考核。（二）
      對任務賦予及工作態度。（三）受懲處或事實發生所生影
      響。（四）其他佐證事項。」、「玖、其他事項：一、凡
      能汰除而未汰除，致肇生違紀犯法或影響軍譽情事，則追
      究參與人評會委員審查不實或偏袒責任。」及「肆、規定
      事項：二、考績審權責劃分（如附件1 ）（一）軍官考績
      ：1 、2 、3 「本部各處（室）各一級單位所屬〔中校〕
      階（含）以下軍官」其考績評鑑層級依單位特性自行劃分
      完成初覆考及審核後，呈報司令部審查。……。三、考評
      項目：（如附件2 ）（一）軍士官區分思想、品德、才能
      、學識、績效、體格6 項，……，初考官依受考官士表現
      ，以勾記方式及完成各分項「績等」……。」、「伍、一
      般規定：一，二，三，四、考績審查：1 ，2 ，3 審查時
      之措施：（2 ）糾正- 審核時發現〔不實不公〕及不合〔
      正確完整〕要件或考續結果與平時考核表記載資料有明顯
      差異時，應發還原單位更正或重考。……」國防部自頒行
      政規則- 「考評具體作法」第陸點、第柒點、第玖點及被
      告聯勤司令部自頒行政規則- 「98年度志願軍官士官士兵
      考績作業規定」第肆點、第伍點，就中校軍官之考評權責
      劃分、考評項目及考評審查時欲為糾正之要件，暨考評未
      能就應汰除而未汰除，即審查不實或偏袒追究人評會委員
      之責任規定，分別設有明文。
    2.經查本件，原告係被告兵整中心之中校軍官，依上揭國防
      部或被告聯勤司令部內頒之行政規則規定：其考評權責應
      由該被告兵整中心主任陸軍少將林立才為之，且其考評權
      責包括初、覆考及審核決定，嗣再報司令部「備查」。次
      查，所設考績項目應包括思想、品德、才能、學識、績效
      、體格6大項，顯非僅得以「品德一項小有瑕疵即得置其
      他5項之考評成績於不論，逕為如「丙上」之考評。再查
      ，縱權責人評會有循私、偏袒，致對應汰除人員未汰除，
      肇生違紀犯法或影響軍情之情事，亦應依上開行政規則規
      定對各該參與之人評會委員會究責，而非得由上級機關逕
      行命令考評權責機關重新召開人評會另為符合上級機關意
      志之考評結論。惟查，本件不適服現役所適用之法律程序
      中，非考評權責之被告聯勤司令部，竟得在無考評權限下
      ，逕於99年1月22日以國聯人勤字第0990000343號令指責
      考評權責人評會已依法定程序作成之人評會會議紀錄：「
      與會委員僅就原告工作績效陳述，未就受懲處或事實所生
      影響為具體表述」，而在未指摘原人評會決定有何「不實
      不公」及其他「不合正確完整」或其他違法情事之情況下
      ，即遽命下級考評權責機關被告兵整中心須僅速重新召開
      考評「不適服現役」評審會，並須將考評結果及紀錄報部
      備查；稽諸上揭行政規則規定，本件原告是否有不適服現
      役事件中，非考評權責之上級即被告聯勤司令部不顧有考
      評權責之下級即被告兵整中心人評會，依正當法律程序所
      為「調職察看」考評結果，逕在無權限下，為逾越權限之
      行政處分，致下級考評權責機關被告聯勤司令部命被告兵
      整中心置原依正當法律程序作成「調職察看」考評結果於
      無物，違法另為「不適服現役，辦理退伍」之決定，顯違
      背「正當法律程序」，洵非適法。
    3.「常備軍官、常備士官，有下列情形之一者，予以退伍：
      ……五、年度考績丙上以下或因個人因素一次受記大過二
      次以上者，經人事評審會考核不適服現役者。」、「年終
      考績，另予考績考列乙上以上者，發給考績獎金；丙上以
      下者，依人事狀況，予以調職察看或辦理退伍。……。」
      陸海空軍軍官士官服役條例第15條第5 款及陸海空軍軍官
      士官考績條例第8 條，就常備軍官因年度考績丙上以下，
      不適服現役分別定有明文。又「肆、規定事項：一，二，
      三，四、績等管制：（七）年度內有下列情事之一者，其
      考績績等不得評列〔乙上〕以上：1 、覆考分項鑑定思想
      、品德或績效，其中一項考列乙等以下者，其具體事證應
      在總評欄敘明事證。2 、年度內因案經判處有期徒刑經宣
      告免刑、緩刑或判處拘役、罰金或執行易科罰金。（八）
      年度內有下列情事之一者，其考績績等不得評列乙等以上
      ，其要項如下：1 ，2 ，3 ，4 ，5 ，6 因案經判處有期
      徒刑以上之刑而未宣告【緩刑】或未准易科罰金者。……
      。」被告聯勤司令部內頒行政規則-98 年度志願役軍官士
      官士兵考核作業規定第四點規定事項第四目績等管制第7
      款、第8 款就考績不得考列乙上、乙等分別著有明文。
    4.經查本件，原告確於98年間有過犯行為，經屏東地檢署為
      緩起訴處分，並未經起訴，更遑論被判處有期徒刑；亦未
      有宣告免刑、緩刑或處拘役、罰金或執行易科罰金之情事
      ，顯與上揭被告聯勤司令部98年度志願役軍官士官考績作
      業規定所定不得評列乙上，或乙等以上之要件不符，從而
      上揭行政規則即不得為原告有過犯行為遭緩起訴即不得評
      定乙上，乙等，故即評為丙上之法規依據。
    5.縱如被告聯勤司令部99年5月所呈訴願答辯書第8頁倒數第
      17行至第14行所稱「依『國軍98年度志願役軍官、士官考
      績作業規定』附件一國軍幹部考核評鑑指標一品德項一品
      性榮譽第一項略以「是否不正常男女關係、違反兩性營規
      、性騷擾、援交、涉足有女（男）侍場所，經查屬實」。
      惟查上開規定僅係國防部內頒行政規則- 考績作業規定之
      一附件而已，依憲法第23條保障人民基本權之「帝王條款
      」言，若欲以之為限制或剝奪原告工作權及財產權等基本
      權之審核依據，顯違背「法律保留原則」之精神。又或再
      依該答辯書同頁倒數第10行後段至第7 行所稱：「同款第
      8 目略以：年度考績覆考分項鑑定思想、品德、績效其中
      有一項丙上者，及一次記大過處分，無一次記功之獎勵者
      ，考績績等不得評列「乙等」以上。惟查上開所稱「有一
      列考列丙上」其考評依據為何？莫非即係上揭「考績作業
      規定」？再查，原告98年度雖有本件過犯行為，惟按原告
      之獎勵記錄，98年4 月20日嘉獎乙次，98年6 月20日及10
      月20日各獎金1000元，98年6 月2 日又記功乙次，顯可知
      原告並非如上揭所稱「一次記大過處分，無一次記功之獎
      勵者」，其考績績等本非不得評定「乙上」、「乙等」以
      上，更不應因本件過犯行為及非評列「丙上」不可。遽被
      告聯勤司令部卻一再以無法律依據之考評，考評原告98年
      之年度考績為「丙上」；縱或考績之評定，考評人員有其
      裁量權，惟其考評亦應遵比例原則、平等原則，否則其裁
      量不但怠情，更屬濫用裁量權，而非適法。
（八）綜上所述，訴願決定及原處分除程序顯違背正當法律程序
      ，實體所為丙上考績績等之法律依據，亦有悖法律保留原
      則外，亦與比例原則、平等原則等一般法律原則有違，機
      關之裁量權之行使更顯有裁量怠情及裁量濫用之違失，聲
      明求為判決：
    1.訴願決定及原處分（被告聯勤兵工整備發展中心99年1月2
      9日聯兵廠安字第0990000425號令及被告國防部聯合後勤
      司令部99年3月2日國聯人勤字第0990000913號令）均撤銷
      。
    2.訴訟費用由被告負擔。
三、被告則以：
（一）事實
    1.原告係中正理工學院正期81年班畢業，81年7月4日任官，
      退伍前任被告兵整中心研究發展官乙職。原告於98年6月5
      日休假期間，經仲介媒介至屏東風情汽車旅館與未滿18歲
      之女子進行性交易，高雄憲兵隊經查證屬實後函送屏東地
      檢署偵辦；屏東地檢署檢察官於98年11月6日處分原告違
      反「兒童及少年性交易防治條例」，予以緩起訴處分【處
      分原告於98年11月20日前支付財團法人臺灣更生保護會屏
      東分會新臺幣（下同）2萬元整、提供80小時勞務及參加
      法治教育2場】確定。
    2.被告兵整中心於98年11月11日依原告過犯行為召開人評會
      ，以原告營外行為不檢，有損軍譽核予「記大過乙次」懲
      罰（被告兵整中心98年11月24日聯兵廠安字第0980005702
      號令）。
    3.原告98年度「記大過乙次」處分係屬「品德」違失，依「
      國軍98年度志願役軍官、士官及志願士兵考績作業規定」
      規定，「品德」違失受「記過乙次」以上處分者，不得以
      其他項目之「記功乙次」以上獎勵相抵。兵整中心準此考
      列原告98年度考績評列「丙上」。
    4.原告因98年度考績評列「丙上」，被告兵整中心依「考評
      具體作法」，於99年1月7日依權責召開「人評會」，由評
      議委員採記名投票方式，核定原告調職察看，並列入下半
      年度加強評鑑考核對象；被告兵整中心即以99年1月8日聯
      兵廠安字第09990000086號令核定原告「調職察看」。
    5.被告審查兵整中心召開之「人評會」會議紀錄，與會委員
      僅就原告工作績效陳述，未就受懲處或事實所生影響具體
      表述，99年1月22日以國聯人勤字第0990000343號令，要
      求被告兵整中心重新召開人評會。
    6.被告兵整中心復於99年1月28日召開第2次「人評會」，與
      會委員經討論後採記名投票方式，全數表決通過核定原告
      因「98年度考績評列丙上」不適服現役；被告兵整中心遂
      以99年1月29日聯兵廠安字第0990000425號令核定原告「
      核定不適服現役，辦理退伍」。
    7.被告聯勤司令部99年3月2日以99年3月2日國聯人勤字第09
      90000913號令核定原告於99年3月16日退伍生效。
    8.原告不服考核不適服現役退伍，99年3月15日向國防部訴
      願審議委員會提起訴願，被告依法提出答辯，經國防部訴
      願審議委員會以99年7月27日國訴願會字第0990000336號
      書函檢送國防部決定書（99年決字第098號），駁回原告
      訴願。
（二）就原告職缺調整法規說明部分：
    1.按陸海空軍軍官士官任職條例第7條規定，軍官、士官有
      左列情形之一者調職：
      (1)編制、編組變更或任務需要者。
      (2)為調節專長盈缺需要者。
      (3)須計畫歷練某種經歷者。
      (4)任期屆滿或工作績效優良者。
      (5)入學受訓或訓畢分發者。
      (6)地區輪調者。
      (7)任職不當者。
      (8)已晉任高階或預定計畫晉任者。
      (9)人地不宜或工作不力者。
      (10)久病不癒或傷殘不能服行現職者。
      其他重大原因必須調職者。
    2.原告原擔任主管職務，負有對部屬宣教之責，然其因98年
      6月5日休假期間之不當言行，嚴重影響軍譽，經被告兵整
      中心召開人評會，與會委員議決核予原告「記大過乙次」
      懲罰，且原告涉營外刑案紀錄；嗣於98年12月份業經被告
      聯勤司令部召開中校階人評會時，經委員合議制討論，同
      意將原告調離主管職務，並以98年12月25日國聯人管字第
      0980006171號令核定原告自99年1月1日調任被告兵整中心
      技術室研究發展官。
    3.對原告職缺之調整，均按「陸海空軍軍官士官任職條例」
      第7條第1項第11款辦理，非如原告所言依被告兵整中心99
      年1月8日聯兵廠安字第0990000086號令考核不適服現役人
      評會結果辦理，原告起訴狀所引述，在時序上顯有錯誤。
（三）就原告98年度考績部分：
    1.按國防部97年12月29日國人勤務字第0970017000號「國軍
      98年度志願役軍官士官考績作業規定」附件一國軍幹部考
      核評鑑指標－品德項－品性榮譽第一項略以「是否不正常
      男女關係、違反兩性營規、性騷擾、援交、涉足有女（男
      ）侍場所，經查屬實」。
    2.次按「國軍98年度志願役軍官、士官及志願士兵考績作業
      規定」貳、規定事項：七、績等管制：（六）之2規定略
      以：凡「品德」違失受「記過乙次」以上處分者，均不得
      以其他項目之「記功乙次」以上獎勵相抵；第2點第7項第
      8款第2目及第3目略以：年度考績覆考分項鑑定思想、品
      德、績效其中有一項考列丙上者，及一次記大過處分，無
      一次記功之獎勵者，考績績等不得評列「乙等」以上。
    3.原告98年度因個人言行不當，經被告兵整中心核予「記大
      過乙次」懲罰，係屬「品德」違失，依上開規定，「品德
      」違失受「記過乙次」以上處分者，不得以其他項目之「
      記功乙次」以上獎勵相抵，是以被告兵整中心將其年度考
      績分項鑑定「品德」分項評鑑「丙上」，並將原告98年考
      績評定「丙上」，均依相關規定辦理，並無違反比例原則
      問題。
    4.原告援引湯光隆上校酒後駕車肇事相較，雖兩案同為記大
      過乙次處分，然就犯意及處分內涵均不相同，且湯光隆上
      校酒後駕車肇事後未至辦理年度考績即申請自願退伍，原
      告就本案援用，似有不妥。
（四）至於起訴狀所指原告遭到被告兵整中心從主管職務調職為
      非主管職務，係被告依據「陸海空軍軍官士官任職條例」
      第7條第1項第11款辦理調職，軍職人員受調職處分，並未
      改變公務員之身分關係，亦不影響服公職之權利，參照司
      法院釋字第430 號、第243 號解釋意旨，尚不得提起行政
      爭訟，故原告所指，顯屬誤會。另原告指稱被告兵整中心
      於99年1 月29日以99年1 月29日聯兵廠安字第0990000425
      號令為行政處分而提起爭訟，縱使該令之形式讓原告誤為
      行政處分，惟真正核定原告不適任退伍而導致其喪失現役
      軍人身分之行政處分，係被告聯勤司令部99年3 月2 日國
      聯人勤字第0990000913號令，原告徒此爭執，並無實益，
      附此說明。
（五）據上論結，檢察官審酌原告之犯行輕微，給予緩起訴處分
      ，係檢察官考量被告是否須受刑事追訴處分、是否接受刑
      事處罰之考量，而部隊各級、各業務長官考核原告不適服
      現役退伍，係以原告之行為、品德嚴重影響軍譽，符合「
      陸海空軍軍官士官服役條例」第15條第5款規定，嗣召開
      考核不適服現役之人事評審會，並依行政程序法第102條
      規定，通知原告到場陳述意見，經與會人員三分之二表決
      通過定案，均同意依「陸海空軍軍官士官服役條例」第15
      條第5款：「年度考績『丙上』以下或因個人因素一次受
      記大過二次以上，經人事評審會考核不適服現役者，予以
      退伍」之規定辦理，係屬行政上考量，認原告不適服現役
      ，兩者之審酌與考量均不相同，是原告爭執被告處分違反
      比例原則，應屬誤解。原告之聲請未說明被告核定退伍作
      業所違背之法令，被告核辦過程，已盡行政調查之能事，
      無違法及不當之處，原處分懇請維持，原告所提之訴訟請
      求自屬無據，應以駁回其訴，以維法制。
（六）綜上所述，原處分及訴願決定均無違誤，資為抗辯，並聲
      明求為判決駁回原告之訴，訴訟費用由原告負擔。
四、上開事實概要欄所述之事實，除後列之爭點事項外，其餘為
    兩造所不爭執，並有被告聯勤司令部99年1 月29日國聯人勤
    字第0990000458號令（含被告聯勤司令部98年度考績評列「
    丙上」以下人數統計表及、被告聯勤司令部98年度考績評列
    「丙上」以下人員名冊）、被告國防部聯合後勤司令部99年
    3 月2 日國聯人勤字第0990000913號令、被告兵整中心99年
    2 月8 日聯兵廠安字第0990000576號令（含被告兵整中心99
    年3 月退伍除役名冊、原告之戶籍謄本、原告之兵籍表及原
    告之獎勵懲罰紀錄表）、被告兵整中心99年3 月16日聯兵廠
    安字第0990001123號函及「聯勤兵整中心甲○○中校（即原
    告）考核不適服現役退伍檢討報告」、被告聯勤司令部99年
    3 月2 日國聯人勤字第0990000914號令、被告兵整中心99年
    3 月16日聯兵廠安字第0990001123號函、被告聯勤司令部99
    年3 月29日國聯人勤字第0990001376號函及核發臺中縣後備
    指揮部軍官退除給與名冊、被告兵整中心99年4 月22日聯兵
    廠安字第0990001795號函、被告聯勤司令部98年度志願役軍
    官士官士兵考績作業規定（含被告聯勤司令部軍官考績評鑑
    權責（層級）劃分表、國軍幹部考核評鑑指標、考績獎金發
    放證明冊使用說明、陸海空軍軍官士官考績表、陸海空軍志
    願士兵考績表、年度陸海空軍志願士兵考核評鑑表、考核評
    鑑表作業說明等）、考評具體作法及蘋果日報99年1 月12日
    相關報導、99年1 月26日被告兵整中心人事評議會會議資料
    、被告聯勤司令部99年1 月22日國聯人勤字第0990000343號
    令、被告兵整中心99年1 月8 日聯兵廠安字第09900000086
    號令及被告兵整中心核定調職察看人員名冊、被告兵整中心
    99年1 月7 日「甲○○中校（即原告）考績評列丙上」考核
    不適服現役人評會會議紀錄（含投票單及簽到單）、99年1
    月8 日被告兵整中心人事評議會會議資料、99年1 月29日聯
    兵廠安字第0990000425號令及被告兵整中心99年1 月28日「
    甲○○中校（即原告）考績評列丙上」考核不適服現役人評
    會會議紀錄（含投票單及簽到單）、99年1 月28日被告兵整
    中心人事評議會會議資料及被告兵整中心核定「不適服現役
    。辦理退伍」人員名冊、屏東地檢署98年偵字第6431號執行
    緩起訴處分命令通知書、被告兵整中心98年11月24日聯兵廠
    安字第0980005702號令、被告聯勤司令部98年12月25日國聯
    人管字第0980006171號令、原告部份獎懲紀錄（98年3 月2
    日至99年2 月2 日）等件附於原處分卷及本院卷可稽，為可
    確認之事實。
五、關於請求撤銷被告兵整中心99年1 月29日聯兵廠安字第0990
    000425號令部分：歸納兩造上述之主張，本件爭執之重點在
    於：被告兵整中心99年1 月29日聯兵廠安字第0990000425號
    令是否為行政處分？原告對之提起行政訴訟，是否合法？茲
    分述如下：
（一）按「人民因中央或地方機關之違法行政處分，認為損害其
      權利或法律上之利益，經依訴願法提起訴願而不服其決定
      者，得向高等行政法院提起撤銷訴訟。」行政訴訟法第4
      條第1 項固著有規定；惟所謂行政處分，依訴願法第3 條
      第1 項及行政程序法第92條第1 項規定，係指中央或地方
      行政機關就公法上具體事件所為之決定或其他公權力措施
      而對外直接發生法律效果之單方行政行為而言；而對於非
      行政處分提起訴願者，受理訴願機關應為不受理之決定，
      且為訴願法第77條第8 款所明定。次按「被告官署該項通
      知，純屬事實之說明，與發生具體的法律上效果，直接影
      響人民權利或利益之單方行政行為，截然不同，不得視為
      行政處分。原告對之提起訴願，自非法之所許。」最高行
      政法院50年度判字第46號判例可資參照。是行政機關所為
      單純事實之敘述（或事實通知）或理由之說明，既不因該
      項敘述或說明而生何法律上之效果者，自非行政處分，人
      民即不得對之提起訴願，此觀最高行政法院44年判字第18
      號、62年裁字第41號判例甚明。
（二）次按原告起訴不合程式或不備其他要件者，行政法院應以
      裁定駁回之，則據行政訴訟法第107 條第1 項第10款規定
      甚明。經查：本件被告兵整中心99年1 月29日聯兵廠安字
      第0990000425號令，僅係將被告兵整中心99年1 月28日人
      評會考評結果通知原告（見原處分卷第19頁），該令在未
      經層報核定退伍之權責機關即被告聯勤司令部審查核定退
      伍前，並未對原告直接發生法律上之效果，其現役軍人身
      分尚未喪失，僅屬就事實所為之觀念通知，而行政處分，
      故揆諸首揭規定，原告自不得對之提起行政爭訟。從而，
      訴願決定機關，以非行政處分為由，從程序上駁回原告所
      請，亦無違誤。原告復提起此部分撤銷訴訟，顯非合法，
      本得以裁定駁回，惟原告提起後列之訴部分，與本部分有
      相同之原因事實，為免割裂為二件裁判，爰併後列部分，
      併予判決方式予以駁回。
六、關於請求撤銷被告聯勤司令部99年3 月2 日國聯人勤字第09
    90000913號令部分：歸納兩造上述之主張，本件爭執之重點
    在於：被告聯勤司令部依被告兵整中心99年1 月28日人評會
    評定結果，乃以99年3 月2 日國聯人勤字第0990000913號令
    核定原告不適服現役退伍，有無違誤？被告聯勤司令部99年
    3 月2 日國聯人勤字第0990000913號令是否有違反比例原則
    及平等原則？茲分述如下：
（一）按陸海空軍軍官士官服役條例（下稱服役條例）第15條第
      5 款規定：「常備軍官、常備士官，有左列情形之一者，
      予以退伍：……五年度考績丙上以下或因個人因素1 次受
      記大過2 次以上，經人評會考核不適服現役者。……」同
      條例施行細則第12條第1 項第4 款規定：「本條例第15條
      所定退伍之處理程序，由相關單位或機關依下列規定造具
      退伍名冊，層報國防部或各司令部核定之：……四依第4
      款、第5 款或第6 款規定退伍者，由所隸單位檢附相關資
      料辦理。……。」準此，常備軍官、常備士官，有年度考
      績丙上以下或因個人因素1 次受記大過2 次以上，經相關
      單位或機關人評會考核不適服現役予以退伍者，應層報國
      防部或各總司令部核定之。另國防部就上開人評會考核規
      範，頒有「強化國軍志願役軍官、士官及士兵考核具體作
      法」（下稱考核具體作法），其第貳點明揭考核目的為「
      因應國軍新一代兵力成軍，武器裝備迭次更新，組織運作
      及各個職務均以分工合作、分層負責設計，亟需優質人力
      的組合；故藉主官對部屬平日生活考核、任務賦予、工作
      績效、工作態度等綜合評定，經人事評審會議決，以個人
      之品德、性情、敬業精神為篩選標準，不符要求者，應予
      持續汰除，以達淨化國軍幹部素質，提昇戰力之目的」；
      第柒點明定不適服現役評審程序為：一各單位就個人犯過
      事實或辦理年度考評時，應依組織層級特性，規劃1 至3
      級評審制度（初評【考】、覆評【考】、【審】核定），
      逐級召開人評會議，以記名投票方式，就相關佐證資料，
      進行公平、公正之考核評鑑，經與會人員3 分之2 表決通
      過定案，逐級簽報，獲核定權責單位完成考評決議，即發
      布考評結果；相關資料應送上1 級主管單位核備。二當事
      人及原單位主官（管）及其考核官均應列席參加各級人評
      會，並給予當事人陳述意見之機會。三各單位應將核定結
      果（1 次記2 大過或考績丙上以下且不適服現役之處分）
      正式行文通知當事人，並由人事部門主動辦理退伍作業，
      不受受評人是否提出再審議之影響。上開考核具體作法係
      主管機關國防部基於職權，依據陸海空軍懲罰法及其施行
      細則、陸海空軍軍官士官服役、任職、考績條例及其施行
      細則、陸海空軍軍官士官考績績等及獎金標準等相關規定
      （參考該具體作法第1 條規定）所訂定具有細節性及技術
      性之行政規則，為法律必要之補充，並無違背一般行政法
      原則，被告據以為人事管理之行政行為，應予尊重。
（二）依首揭服役條例第15條第5 款規定，常備軍官、常備士官
      應予退伍者，其要件有2 ，即1.年度考績丙上以下或因個
      人因素1 次記2 大過以上，2.經人評會考核不適服現役。
      上開1.之構成要件事實涵意明確，上開2.要件「經人評會
      考核不適服現役」中所謂「不適服現役」，乃屬不確定法
      律概念，行政機關雖有判斷餘地，然其詮釋或涵攝於個案
      之結果應具有合法性，並可由司法審查予以確認，但審查
      密度如何，則因事件性質不同而有異。由於軍人負有保衛
      國家安全對外作戰任務，對軍令有絕對服從之義務，其與
      國家間之關係與一般人民不同，也不能與文官等同視之，
      關於「軍隊人事管理與勤務」此等國軍統帥權行使，攸關
      軍紀是否嚴明，軍令得否貫徹，事涉國家安全，軍方基於
      專業考量，因應戰爭或承平時期、以及士官兵服役單位或
      所擔任職務種種因素，於解釋人事管理與勤務相關規定時
      ，本得採取較嚴格之標準，留優汰劣，樹立必要之軍紀權
      威，故應認軍方對於服役條例第15條第5 款規定「不適服
      現役」不確定法律概念之適用，只須適用之際，並非基於
      錯誤之事實、或基於事件無關之考量、或組織不合法、未
      遵守法定程序、或顯然違反平等原則及一般公認之價值判
      斷標準，行政法院應採取低密度審查標準，尊重其判斷餘
      地。
（三）經查：原告因於98年6 月5 日休假期間違反兒童及少年性
      交易防制條例，經屏東地檢署檢察官為緩起訴之處分（見
      訴願卷第138 頁），並經被告兵整中心核予記大過1 次之
      懲罰（見訴願卷第141 頁至第142 頁），98年度考績經評
      列為「丙上」，被告兵整中心於99年1 月7 日人評會核定
      原告調職察看，此有被告兵整中心99年1 月7 日人評會會
      議紀錄附於訴願卷可稽（見訴願卷第173 頁至第180 頁）
      。惟因該次會議未就原告受懲處或事實所生影響具體表述
      ，經被告聯勤司令部以99年1 月22日國聯人勤字第099000
      0343號令請被告兵整中心確依考評具體作法第柒點第1 款
      規定，儘速重新召開人評會，被告兵整中心遂於99年1 月
      28日重新召開不適服現役人評會，經原告到場陳述意見，
      並經與會評審委員充分討論後，認其平日生活狀況正常、
      工作態度認真、對交付之任務全力以赴，惟98年1 月8 日
      未盡業管督導之責，肇生工安事件，經申誡1 次懲罰，且
      其藉仲介方式和未滿18歲少女性交易，品德顯有缺陷，又
      其行為經媒體渲染，對國軍形象及單位榮譽造成重大影響
      ，經全體與會評審委員綜合考評評定原告不適服現役，應
      予辦理退伍，此有被告兵整中心99年1 月28日人評會會議
      紀錄附於原處分卷可稽。經審上開人評會會議程序及內容
      ，符合首揭服役條例及考核具體作法之規定，且認其不適
      服現役之理由，具體明確，尚非僅就媒體渲染偏頗報導之
      一端為考評事由，準此，被告聯勤司令部據以審查，並依
      前述人評會評定結果，乃以99年3 月2 日國聯人勤字第09
      90000913號令核定其不適服現役退伍，揆諸前揭規定及說
      明，並無違誤。
（四）原告雖主張：本件原告無心之過犯，究責乃國家之綱常，
      但原告因犯行輕微，幸獲檢察官「緩起訴」處分，就受處
      罰之輕重程度言，顯較上開考績作業規定中（七）2 、（
      八）6 鎖定處罰規定為輕，惟原告卻反受較重之年度考績
      績等丙上之重罰，稽諸前揭行政行為所應遵循之「比例原
      則」規定言，訴願決定機關所為之決定顯非妥適云云。惟
      按國防部97年12月29日國人勤務字第0970017000號「國軍
      98年度志願役軍官士官考績作業規定」附件一國軍幹部考
      核評鑑指標－品德項－品性榮譽第一項略以「是否不正常
      男女關係、違反兩性營規、性騷擾、援交、涉足有女（男
      ）侍場所，經查屬實」。次按「國軍98年度志願役軍官、
      士官及志願士兵考績作業規定」貳、規定事項：七、績等
      管制：（六）之2 規定略以：凡「品德」違失受「記過乙
      次」以上處分者，均不得以其他項目之「記功乙次」以上
      獎勵相抵；第2 點第7 項第8 款第2 目及第3 目略以：年
      度考績覆考分項鑑定思想、品德、績效其中有一項考列丙
      上者，及一次記大過處分，無一次記功之獎勵者，考績績
      等不得評列「乙等」以上。經查：本件原告98年度因個人
      言行不當，經被告兵整中心核予「記大過乙次」懲罰（見
      訴願卷第141 頁至第142 頁），係屬「品德」違失，依上
      開規定，「品德」違失受「記過乙次」以上處分者，不得
      以其他項目之「記功乙次」以上獎勵相抵，是以被告兵整
      中心將其年度考績分項鑑定「品德」分項評鑑「丙上」，
      並將原告98年考績評定「丙上」，均依相關規定辦理，並
      無違反比例原則問題。次查：檢察官審酌原告之犯行輕微
      ，給予緩起訴處分，係檢察官考量被告是否須受刑事追訴
      處分、是否接受刑事處罰之考量，而部隊各級、各業務長
      官考核原告不適服現役退伍，係以原告之行為、品德嚴重
      影響軍譽，符合「陸海空軍軍官士官服役條例」第15條第
      5 款規定，嗣召開考核不適服現役之人事評審會，並依行
      政程序法第102 條規定，通知原告到場陳述意見，經與會
      人員三分之二表決通過定案，均同意依「陸海空軍軍官士
      官服役條例」第15條第5 款：「年度考績『丙上』以下或
      因個人因素一次受記大過二次以上，經人事評審會考核不
      適服現役者，予以退伍」之規定辦理，係屬行政上考量，
      認原告不適服現役，兩者之審酌與考量均不相同，自難認
      被告聯勤司令部99年3 月2 日國聯人勤字第0990000913號
      令有違反比例原則之情事。足見原告此部分之主張，不足
      採信。
（五）原告又主張：本件原告行為一時欠檢點，無心而與未滿18
      歲少女發生性行為，致違反兒童及少年性交易防制條例，
      顯涉及婦幼之保護該當究責；又湯光隆上校酒後駕車肇事
      案件，並經司法機關判刑確定一例，其所涉及乃人民基本
      權最重要之生命權之保護，兩案均事涉人民基本權之侵害
      ，當然有平等原則之適用，斷不得因人設事，致相同之事
      務竟為不同之處理，從而上開湯光隆一案，行為人僅記一
      次大過，且未受勒令不適服現役退伍之處分，本件原告顯
      亦無令不適服現役退伍之必要云云。惟查：行政行為之平
      等原則，依行政程序法第6 條規定：「行政行為，非有正
      當理由，不得為差別待遇。」原告援引湯光隆上校酒後駕
      車肇事相較，主張其所涉之刑責為「婦幼保護」與該案所
      涉「生命權」保護，價值上為輕，然兩案雖同為記大過乙
      次處分，然就犯意及處分內涵均不相同，且湯光隆上校酒
      後駕車肇事後未至辦理年度考績即申請自願退伍，其案情
      各異；又原告援引國防部99年決字第096 號關於原告同單
      位中校性騷擾案件相較，該案僅係傳簡訊傳愛，尚未達性
      騷擾程度，實與本件係屬犯罪之行為有別，且本案原告受
      退伍處分，有合理之理由，業據本院審認在前，足見被告
      聯勤司令部所為之處分，並無「恣意」，從而，原告均於
      本件加以援用，難認有當，且尚難執為被告聯勤司令部99
      年3 月2 日國聯人勤字第0990000913號令有違平等原則之
      論據。足見原告此部分之主張，亦非可採。
（六）綜上所述，原告主張各節，均無可採，本件被告聯勤司令
      部所為之99年3 月2 日國聯人勤字第0990000913號令，並
      無違誤，訴願決定予以維持，亦無不合。原告仍執前詞，
      訴請撤銷，為無理由，應予駁回。
七、本件事證已臻明確，兩造其餘攻擊防禦方法均與本件判決結
    果不生影響，故不逐一論述，併此敘明。
八、據上論結，原告之訴為無理由，爰依行政訴訟法第98條第1
    項前段，判決如主文。
中    華    民    國    99    年    12    月    21    日
            臺北高等行政法院第一庭
                            審判長法  官  王立杰
                                  法  官  蘇嫊娟
                                  法  官  許麗華
上為正本係照原本作成。
如不服本判決，應於送達後20日內，向本院提出上訴狀並表明上
訴理由，如於本判決宣示後送達前提起上訴者，應於判決送達後
20日內補提上訴理由書（須按他造人數附繕本）。
中    華    民    國    99    年    12    月    21    日
                                  書記官  林淑盈

司法院資訊處製作；財團法人民間司法改革基金會備份。
